【裁判字號】    89,訴,399
【裁判日期】    890627
【裁判案由】    常業重利
【裁判全文】
臺灣臺北地方法院刑事判決                          八十九年度訴字第三九九號
    公  訴  人  臺灣臺北地方法院檢察署檢察官
    被      告  丁○○
右列被告因常業重利案件，經檢察官聲請簡易判決處刑（八十八年度偵字第一三六０
三號），本院台北簡易庭受理後（案號：八十九年北簡字第四一二號），認應適用通
常程序，移送而來，判決如左：
    主  文
丁○○無罪。
    理  由
一、公訴意旨略以；被告丁○○自民國八十七年十二月廿五日起，在台北市○○區○○路五一０號，假經營「天九當鋪」之名，乘丙○○、乙○○、甲○○、陳昀佑
    、陳志銘、洪守仁、周金龍、陳柏樹、林木枝等不特定人之急迫而貸以金錢，借
    款時需質押行車執照並簽立同額本票，每次借款金額自新台幣（下同）一萬元至
    數萬元不等，每七天為一期，每期須償還一千二百元，共分十期始歸還所質押之
    證件本票，以取得與原本顯不相當之重利，並以之為常業，至八十八年六月十四
    日下午二時許，為警當場查獲，並扣有客戶資料二八二份、客戶資料袋三十袋、
    已使用本票二張、空白本票一本、日報表二十九張、帳冊二本、行照七張、台帳
    一冊，因認被告涉犯刑法第三百四十五條常業重利罪嫌。
二、本件公訴人認被告丁○○涉有常業重利罪嫌，無非係以被告丁○○之自白，被害
    人丙○○、乙○○、甲○○、陳昀佑、陳志銘、洪守仁、周金龍、陳柏樹、林木
    枝等人之證述，以及客戶資料二八二份、客戶資料袋三十袋、已使用本票二張、
    空白本票一本、日報表二十九張、帳冊二本、行照七張、台帳一冊及委託切結書
    為其論據。惟按犯罪事實應依證據認定之，無證據不得推定其犯罪事實，刑事訴
    訟法第一百五十四條定有明文。訊據被告堅詞否認有經營地下錢莊賺取與原本不
    相當之重利，辯稱其係合法經營之當鋪，客戶均需以汽車或相關證件質押，所收
    取之利息月息九分亦係依照當鋪工會之規定而收取等語。
三、經查：
（一）被告丁○○所辯其係合法經營之當鋪，利息依公會規定之利率收取一節，業據
      提出台北市政府營利事業登記證影本為憑，另目前當鋪之最高利率，係依據臺
      灣省政府六十七年五月十五日府建三字第四二九０六號函規定「民營當鋪利率
      九分，公營當鋪利率三分六厘」，另依當鋪業管理條例第十八條規定，得酌收
      租賃及保險費月息百分之五，共計為九分四厘五，有台北市當鋪同業公會八十
      九年四月六日北市當會八九祿字第一三０號函在卷可稽，均與被告所述相符。
（二）又證人丙○○於警訊時證稱：其以行車執照抵押，借二萬元，每七天為一期，
      每期還款二千四百元，分十期攤還等語（約月息八分五厘七），證人乙○○於
      警訊、偵查及本院審理時證稱：其先將汽車留在當鋪，後來有一陣子向當鋪借
      回使用，改以行車執照抵押，目前車已贖回，借三萬元，每七天一期，每期還
      款三千六百元，分十期攤還等語（約月息八分六厘三），證人甲○○於警訊時
      證稱：其以行車執照抵押，借三萬元，每七天一期，共十期，每期償還三千六
      百元，借二萬元，每期償還二千四百元等語（約月息八分五厘七），證人陳昀
      佑於警訊及偵查中證稱：以行車執照、汽車抵押借四萬元，每七天一期，共十
      期，每期償還四千八百元等語（約月息八分五厘七），證人羅翊峰於警訊及偵
      查中證稱：押汽車行照及車籍資料借五萬元，每月利息四千五百元等語（約月
      息九分），證人汪家宇於警訊時證稱：以行車執照抵押，借五萬元，每半個月
      利息二千二百五十元等語（約月息九分），證人蔡清江於警訊時證稱：以汽車
      行照抵押，借四萬元，分十期攤還，每期還四千八百元等語（約月息八分五厘
      七），證人呂耀祖證稱：以機車行照抵押，借一萬元，三十天為一期，每期付
      利息九百元（月息九分），證人魏國強於警訊時證稱：押行車執照借三萬元，
      每半個月還利息一千三百五十元，以九分利計息等語，證人張完戩於警訊時證
      稱：借五萬元，其分二種，有三萬元，每月利息二千七百元，另二萬元，則以
      一星期償還利息加本金二千四百元等語（三萬元部分月息九分，二萬元部分，
      約月息八分五厘七），證人周金龍於警訊時證稱：抵押重機行照、新領牌照登
      記書等借一萬元，每期一個月，利息四百元等語（約月息四分），證人陳柏樹
      於警訊時證稱：抵押行車執照、汽車鑰匙借三萬元，每月利息九百元等語（約
      月息三分），證人洪守仁於警訊時證稱：抵押行車執照，借四萬元，每月利息
      九百元等語（約月息二分二厘五），證人林木枝於警訊時證稱：持汽車新領牌
      照登記書、保險證等件，借五萬元，其中三萬元每期償還三千六百元，每七天
      為一期，另二萬元，每期為二千四百元等語（三萬元部分月息約八分五厘七，
      二萬元部分月息約八分五厘七），足證被告所經營之天久當鋪收取之利息，並
      未超過當鋪業規定之利率，被告依法令之行為實難認有何違法性。
（三）至於若干證人雖未現實提出汽車典當，並非表示典當者不需以汽車抵押，仍應
      質押所典當汽車行車執照等文件資料，並同時須出具委託當鋪業者辦理過戶登
      記之相關證書，以確保客戶未能依約清償債務時，當鋪業者得逕行以客戶留存
      之資料辦理典當汽車過戶，究屬對典當者之便宜作法，此觀卷附被告提出之當
      簿與各該證人提出或出具之行車執照、汽（機）車過戶申請登記書、車輛借用
      登記書、車輛借用切結書、讓渡書及委託切結書等件即明，且遍查全卷亦無任
      何證據證明被告經營之天久當鋪有免質押典當情事，被告所辯其經營之當鋪需
      以汽車為質押典當一節應可採信。
四、綜上，證人等均證述有以車子為抵押，或提供典當汽車行車執照等文件，並出具
    相關過戶申請登記書、切結書、讓渡書等文件資料，且利息後付，凡此均與一般
    地下錢莊以預扣利息並免質押之手法不同，且被告收取之利息亦未超過當鋪業規
    定之利率，難認被告有取得與原本顯不相當之重利。此外，復查無其他積極證據
    證明被告有非法經營地下錢莊乘人急迫、輕率、無經驗而貸與金錢，獲取高利之
    重利犯行，不能證明被告犯罪，應依法諭知無罪之判決。
據上論斷，應依刑事訴訟法第四百五十二條、第三百零一條第一項，判決如主文。
本案經檢察官俞秀端到庭執行職務
中      華      民      國    八十九    年      六      月    二十七    日
                                      臺灣臺北地方法院刑事第八庭
                                          法  官  胡  宏  文
右正本證明與原本無異。
如不服本判決，應於判決送達後十日內，向本院提出上訴狀。
                                          書記官  魏  大  年
中      華      民      國    八十九    年      六      月    二十九    日


司法院資訊處製作；財團法人民間司法改革基金會備份。
